---
output: github_document
---

<!-- README.md is generated from README.Rmd. Please edit that file -->

```{r, include = FALSE}
knitr::opts_chunk$set(
  collapse = TRUE,
  comment = "#>",
  fig.path = "man/figures/README-",
  out.width = "100%"
)
```

# betaroti

<!-- badges: start -->
[![pkgdown](https://github.com/evandeilton/betaroti/actions/workflows/pkgdown.yaml/badge.svg)](https://github.com/evandeilton/betaroti/actions/workflows/pkgdown.yaml)
<!-- badges: end -->

O pacote "betaroti" oferece uma biblioteca de funções em R para ajuste de modelos de regressão beta em dados ordinais transformados intervalares, com dispersão fixa ou variável. Possibilita simulações para avaliação do desempenho dos modelos no processo de estimação. O código-fonte e contribuições podem ser acessados no repositório oficial do GitHub. Informações detalhadas sobre instalação e uso estão disponíveis na documentação do pacote.

O "betaroti" é voltado para modelagem de dados com variável resposta ordinal numérica transformável em intervalo contínuo (e.g., $y = (y_s;y_i)$), abrangendo censura à esquerda, direita ou intervalar. Aplica-se em pesquisas de opinião, avaliações de produtos, escalas de dor, e avaliações de compostos químicos, entre outros. Utilizando a distribuição beta, acomoda características dos dados em estrutura de regressão, associando variáveis explicativas à variável resposta intervalar e permitindo preditores lineares para coeficientes relacionados à média e dispersão, fornecendo estimativas robustas e confiáveis dos parâmetros do modelo.

## Principais funcionalidades

O pacote "betaroti" oferece uma série de funções úteis para lidar com modelos de regressão beta e dados com resposta ordinal transformada intervalar, abrangendo cenários com dispersão fixa e variável. As principais funcionalidades incluem:

+ Ajuste de modelos de regressão beta com dispersão fixa e variável.
+ Funções para simulação de dados, permitindo a avaliação do desempenho dos modelos em diferentes cenários.
+ Estatística de bondade do ajuste como AIC e BIC, por exemplo em `gof()`.
+ Funções genéricas como `coef`, `vcov`, `fitted`, `confint`, `residuals`, `summary` e `print` foram implementadas para a classe `betaroti` para facilitar o acesso às medidas do ajuste.
+ Funções para ajuste e comparação de modelos com diferentes combinações de variáveis explicativas tanto para $\mu$ como $\phi$.

Acesse a documentação detalhada de cada função e exemplos de uso neste site para obter informações sobre como utilizar o pacote "betaroti" em suas análises.

## Instalação

Você pode instalar o pacote com esse comando abaixo.

```{r, eval=FALSE}
if(!require(betaroti)){
  devtools::install_github("evandeilton/betaroti")  
}
require(betaroti)
```

```{r, eval=TRUE, echo=FALSE}
require(betaroti, quietly = TRUE)
```


## Exemplos

Esses são alguns exemplos de uso das funções do pacote.

### Simula dados do modelo beta ordinal com dispersão fixa

Esta função gera amostras de variável beta ordinal com dispersão fixa usando várias funções de ligação.

No exemplo a seguir em código R, demonstramos como usar a função beta_ordinal_simula_dados para simular dados de variável beta ordinal com dispersão fixa:

+ Criamos um conjunto de dados com 100 observações e duas variáveis explicativas independentes (x1 e x2) a partir de uma distribuição normal.
+ Utilizamos a função beta_ordinal_simula_dados para simular dados com parâmetros personalizados fornecidos.

> OBS.: `type` é o tipo de tratamento do intervalo. `m` centraliza `y` ao meio. Ex. Se foi coletado o valor $y = 6$, transforma-se $y_t = 6/10 = 0.6$. Assim, para tratar a incerteza do instrumento, sugere-se que a medida anotada pode estar limitada a  $y_{left} = 5.5$ e $y_{right} = 6.6$.

```{r}
# Criar um conjunto de dados de exemplo
set.seed(42)
dados <- data.frame(x1 = rnorm(100), x2 = rnorm(100))

dados_simulados <- beta_ordinal_simula_dados(
  formula = ~ x1 + x2,
  dados = dados,
  betas = c(1, -0.3, 0.4),
  phi = 30,
  link = "probit",
  ncuts = 100,
  type = "m"
)
dados_simulados %>%
  head() %>%
  knitr::kable(digits = 4, caption = "")
```

### Simula dados provenientes de um modelo beta ordinal com dispersão variável.

Neste bloco de código R, é criado um conjunto de dados simulados de um modelo beta ordinal com dispersão variável utilizando a função `beta_ordinal_simula_dados_z.` O processo é resumido abaixo:

+ Definir semente e tamanho da amostra, além das fórmulas para as variáveis explicativas x e z.

+ Criar um conjunto de dados de exemplo com 50 observações e quatro variáveis independentes (x1, x2, z1 e z2), geradas a partir de distribuições normal e uniforme.

+ Utilizar a função `beta_ordinal_simula_dados_z` para gerar dados simulados com base nos parâmetros fornecidos, como fórmulas, coeficientes de regressão, funções de ligação e número de pontos de corte.

```{r}
# Criar um conjunto de dados de exemplo
set.seed(421)
n <- 50
fx <- ~ x1 + x2
fz <- ~ z1

dados <- data.frame(
  x1 = rnorm(n),
  x2 = rnorm(n),
  z1 = runif(n),
  z2 = runif(n)
)

dados_simulados <- beta_ordinal_simula_dados_z(
  formula_x = fx,
  formula_z = fz,
  dados = dados,
  betas = c(0.2,-0.5, 0.3),
  zetas = c(1, 1.2),
  link_x = "logit",
  link_z = "log",
  ncuts = 100,
  type = "m"
)

dados_simulados %>% 
  head() %>%
  knitr::kable(digits = 4, caption = "")
```

### Log-verossimilhança do modelo beta ordinal com dispersão fixa

Esta função calcula a log-verossimilhança de um conjunto de dados para uma variável beta ordinal, aplicando diferentes funções de ligação.

Neste bloco de código R, calculamos a log-verossimilhança de um modelo beta ordinal com dispersão constante utilizando a função `beta_ordinal_log_vero`. O processo é resumido abaixo:

+ Definir semente e criar um conjunto de dados de exemplo com 100 observações e duas variáveis explicativas independentes (x1 e x2), geradas a partir de uma distribuição normal.

+ Definir os parâmetros do modelo, incluindo coeficientes de regressão, parâmetro de dispersão e a fórmula da relação entre as variáveis.

+ Utilizar a função beta_ordinal_simula_dados para gerar dados simulados com base nos parâmetros fornecidos.

+ Calcular a log-verossimilhança do modelo ajustado com os dados simulados usando a função `beta_ordinal_log_vero`.

Como resultado, obtemos a log-verossimilhança do modelo ajustado aos dados simulados, que é uma medida de quão bem o modelo se ajusta aos dados observados.

```{r}
# Criar um conjunto de dados de exemplo
set.seed(421)
dados <- data.frame(x1 = rnorm(100), x2 = rnorm(100))
# Calcular a log-verossimilhança usando a função log_vero_beta_ordinal
param <- c(0, 0.5,-0.2, 50)
phi <- 30
formula <- ~ x1 + x2
dados_simulados <-
  beta_ordinal_simula_dados(
    formula = formula,
    dados = dados,
    betas = c(0, 0.5,-0.2),
    phi = phi,
    link = "logit",
    ncuts = 10,
    type = "m"
  )
log_verossimilhanca <-
  beta_ordinal_log_vero(param, formula, dados_simulados)
print(log_verossimilhanca)
```


### Log-verossimilhança do modelo beta ordinal com dispersão variável

Esta função calcula a log-verossimilhança de um conjunto de dados para uma variável beta ordinal, aplicando diferentes funções de ligação tanto no betas de mu como no zetas de phi.

Neste bloco de código R, calculamos a log-verossimilhança de um modelo beta ordinal com dispersão variável utilizando a função `beta_ordinal_log_vero_z`. O processo é resumido abaixo:

+ Definir o tamanho da amostra e as fórmulas para as variáveis explicativas x e z.

+ Criar um conjunto de dados de exemplo com 50 observações e quatro variáveis independentes (x1, x2, z1 e z2), geradas a partir de distribuições normal e uniforme.

+ Utilizar a função `beta_ordinal_simula_dados_z` para gerar dados simulados com base nos parâmetros fornecidos, como fórmulas, coeficientes de regressão e funções de ligação.

+ Calcular a log-verossimilhança do modelo ajustado com os dados simulados usando a função `beta_ordinal_log_vero_z`.

Como resultado, obtemos a log-verossimilhança do modelo ajustado aos dados simulados, que é uma medida de quão bem o modelo se ajusta aos dados observados no caso de um modelo beta ordinal com dispersão variável.

```{r}
# Criar um conjunto de dados de exemplo
n <- 50
fx <- ~ x1 + x2
fz <- ~ z1

dados <- data.frame(
  x1 = rnorm(n),
  x2 = rnorm(n),
  z1 = runif(n),
  z2 = runif(n)
)

dados_simulados <- beta_ordinal_simula_dados_z(
  formula_x = fx,
  formula_z = fz,
  dados = dados,
  betas = c(0.2,-0.5, 0.3),
  zetas = c(1, 1.2),
  link_x = "logit",
  link_z = "log",
  ncuts = 100
)
# Calcular a log-verossimilhança usando a função log_vero_beta_ordinal
log_verossimilhanca <- beta_ordinal_log_vero_z(
  param = c(c(0.2,-0.5, 0.3), c(1, 1.2)),
  formula_x = fx,
  formula_z = fz,
  dados = dados_simulados,
  link_x = "logit",
  link_z = "log",
  acumulada = TRUE
)
print(log_verossimilhanca)
```


## Função para ajustar um modelo beta ordinal com dispersão fixa

A função `beta_ordinal_fit` realiza o ajuste de um modelo beta ordinal por meio da função `optim` do pacote stats, retornando uma lista contendo as informações essenciais do ajuste realizado.

Neste bloco de código R, ajustamos um modelo beta ordinal a partir de um conjunto de dados simulados, utilizando as funções `beta_ordinal_simula_dados` e `beta_ordinal_fit`. O processo é resumido abaixo:

+ Definir semente, tamanho da amostra, coeficientes de regressão, fórmula da relação entre as variáveis e parâmetro de dispersão.

+ Criar um conjunto de dados de exemplo com 100 observações e três variáveis independentes (x1, x2 e x3), geradas a partir de distribuições normal e binomial.

+ Utilizar a função beta_ordinal_simula_dados para gerar dados simulados com base nos parâmetros fornecidos, como fórmula, coeficientes de regressão e função de ligação.

+ Ajustar o modelo beta ordinal aos dados simulados utilizando a função beta_ordinal_fit, especificando a fórmula, os dados, a função de ligação e a opção de cálculo da matriz hessiana numérica.

+ Extrair os coeficientes estimados do ajuste do modelo usando a função beta_ordinal_coef.

Como resultado, obtemos os coeficientes estimados do modelo beta ordinal ajustado aos dados simulados, que podem ser utilizados para análise e interpretação das relações entre a variável resposta ordinal e as variáveis explicativas.

```{r}
# Criar um conjunto de dados de exemplo
set.seed(42)
n <- 100
betas <- c(0.2, 0.3,-0.4, 0.1)
formula <- ~ x1 + x2 + x3
phi <- 50

dados <- data.frame(
  x1 = rnorm(n, mean = 1, sd = 0.5),
  x2 = rbinom(n, size = 1, prob = 0.5),
  x3 = rnorm(n, mean = 2, sd = 1)
)

dados_simulados <- beta_ordinal_simula_dados(
  formula = formula,
  dados = dados,
  betas = betas,
  phi = phi,
  link = "logit",
  ncuts = 100
)

fit <- beta_ordinal_fit(
  formula = formula,
  dados = dados_simulados,
  link = "probit",
  num_hessiana = TRUE
)
coe <- beta_ordinal_coef(fit)

coe$est %>% 
  knitr::kable(digits = 4, caption = "")

coe$gof %>% 
  knitr::kable(digits = 4, caption = "")
```


## Função para ajustar um modelo beta ordinal com dispersão variável

A função `beta_ordinal_fit_z` ajusta um modelo beta ordinal com dispersão variável, isto é, com um preditor para os betas e outro para o phi, onde covariáveis são aplicadas para explicar a dispersão. A função usa optim do pacote stats e retorna uma lista com as principais informações do ajuste.

```{r}
n <- 50
fx <- ~ x1 + x2
fz <- ~ z1

dados <- data.frame(
  x1 = rnorm(n),
  x2 = rnorm(n),
  z1 = runif(n),
  z2 = runif(n)
)

dados_simulados <- beta_ordinal_simula_dados_z(
  formula_x = fx,
  formula_z = fz,
  dados = dados,
  betas = c(0.2,-0.5, 0.3),
  zetas = c(1, 1.2),
  link_x = "logit",
  link_z = "log",
  ncuts = 100
)
fit_z <- beta_ordinal_fit_z(
  formula_x = fx,
  formula_z = fz,
  dados = dados_simulados,
  link_x = "logit",
  link_z = "log",
  num_hessiana = TRUE
)
coe <- beta_ordinal_coef(fit_z)

coe$est %>% 
  knitr::kable(digits = 4, caption = "")

coe$gof %>% 
  knitr::kable(digits = 4, caption = "")
```

### Coleta estatística do ajuste

Coleta as estimativas e suas estatísticas para um objeto de ajuste do modelo beta ordinal com censura intervalar. Coleta também as estatísticas de bondade do ajuste como a log-verossimilhança, o AIC e o BIC do modelo tanto para o modelo de dispersão fixa como aquele com dispersão variável.

```{r}
n <- 50
fx <- ~ x1 + x2
fz <- ~ z1

dados <- data.frame(
  x1 = rnorm(n),
  x2 = rnorm(n),
  z1 = runif(n),
  z2 = runif(n)
)

dados_simulados <- beta_ordinal_simula_dados_z(
  formula_x = fx,
  formula_z = fz,
  dados = dados,
  betas = c(0.2,-0.5, 0.3),
  zetas = c(1, 1.2),
  link_x = "logit",
  link_z = "log",
  ncuts = 100
)
fit_z <- beta_ordinal_fit_z(
  formula_x = fx,
  formula_z = fz,
  dados = dados_simulados,
  link_x = "logit",
  link_z = "log",
  num_hessiana = TRUE
)
coe <- beta_ordinal_coef(fit_z)

coe$est %>% 
  knitr::kable(digits = 4, caption = "")

coe$gof %>% 
  knitr::kable(digits = 4, caption = "")
```

## Updating!

